臺灣嘉義地方法院民事判決　　　　　　　　94年度訴字第47號
原　　　告　丙　○
訴訟代理人　高志明律師
被　　　告　戊○○
訴訟代理人　何永福律師
上列當事人間損害賠償事件，本院於民國96年10月23日言詞辯論
終結，判決如下：
    主  文
被告應給付原告新台幣壹拾玖萬肆仟肆佰元，及自民國九十四年
一月二十日起至清償日止，按年息百分之五計算之利息。
原告其餘之訴駁回。
訴訟費用由被告負擔百分之二十七，餘由原告負擔。
本判決原告勝訴部分得假執行。但被告如於以新台幣壹拾玖萬肆
仟肆佰元為原告預供擔保，得免為假執行。
原告其餘假執行之聲請駁回。
    事實及理由
壹、本件原告經合法通知，未於言詞辯論期日到場，核無民事訴
    訟法第386條各款所列情形，爰依被告之聲請，由其一造辯
    論而為判決。
貳、原告起訴主張：
一、原告飼養名為Titan之黃金獵犬，於民國93年1月間因滑倒受
    傷後僅能以腳趾點地，乃於同年2月間至被告所經營之中華
    動物醫院接受診斷，被告表示該犬有「髖關節形成不良」（
    Canine Hip Dysplasia，簡稱CHD），需以「人工關節置換
    手術」治療。被告於同年2月17日為該犬進行手術，術後該
    犬並住院兩週，出院後原告發現其左後腳比術前提更高，無
    法著地，一個月後情況仍未改善，被告表示該犬左後腳無法
    使用係因先前膝關節問題，僅建議原告帶其持續運動復健，
    並未採取任何治療行為，但該犬左後腳仍未見復原，病況較
    治療前更為嚴重，亦無法正常行走。原告於93年7月24日將
    該犬送至名人動物醫院診斷，經訴外人即獸醫師甲○○檢查
    ，發現該犬無法正常行走係導因於被告手術失敗，其所做評
    估報告指出：術後該犬「持續彎著膝蓋、抬起左後腳及肌肉
    嚴重萎縮…左後腳完全失去負重能力…，左邊髖關節運動測
    試呈現痛及不舒服現象。」，並認為被告之醫療行為「缺乏
    術前評估和術前與主人溝通不足，未完全說明術後可能之併
    發症，也沒有提供術後適當的照顧指導」、「植入物的大小
    尺寸不適當」、「手術的程序和技術沒有確實執行，我強烈
    懷疑關節窩被過度磨掉，植入物放置不當」，可見導致該犬
    術後仍無法正常行走，甚至病況較術前嚴重之原因，故被告
    醫療行為應有不當。又經美國「人工關節置換手術」權威Dr
    .Olmstead 評估表示：植入之人工關節與骨水泥已完全脫位
    ，唯一可導致脫位之原因乃「手術過程中將內側及背側硬骨
    磨穿」之故，更可證被告醫療行為之不當。
二、按民法第227條規定：「因可歸責於債務人之事由，致為不
    完全給付者，債權人得依關於給付遲延或給付不能之規定行
    使權利。因不完全給付而生前項以外之損害者，債權人並得
    請求損害賠償。」。而依據同法第226條、第256條及第260
    條規定，可歸責於債務人之給付不能，債權人得解除契約並
    得請求損害賠償。次按民法第184條第1項前段「因故意或過
    失不法侵害他人之權利者，負損害賠償責任」。本件因被告
    過失之醫療行為，非但未依契約目的治療動物病症，反而導
    致原告所有之黃金獵犬左後腿殘障，原告自得依前開不完全
    給付及侵權行為之規定，以起訴狀繕本送達被告作為解除契
    約之意思表示，請求被告返還原告已支付之醫療費用，並賠
    償原告因其所有之動物殘障必需支付之醫療及復健費用。又
    因被告過失之醫療侵權行為，導致原告所有之黃金獵犬殘障
    ，侵害原告之財產權，原告亦得依前開規定請求被告賠償因
    此所受之損害。而原告請求損害賠償範圍如下：
　(一)原告已支付予被告之醫療費用合計新臺幣（下同）125,100
  　元。
　(二)復健費用：
  　1.游泳復健：自93年4月1日至6月30日共計38次，每次費用
      600元，共22,800元；自同年7月1日至11月30日共計80次
      ，每次800元，共計64,000元。
  　2.針灸治療：自93年4月3日至6月21日共計22,870元。
    3.拆除植入物與術後感染控制及復健治療104,300元。
    4.未來尚須支出之醫療及復健費用即後續追蹤醫療費用77,0
      00元及游泳復健2年共307,200元。
    5.以上合計723,270元。
三、另被告所侵害者雖為財產權，然現今社會多數人飼養寵物已
    非單純之「財產」視之，原告與其寵物「Titan」，感情深
    厚如家人，而今該犬因被告之不當醫療行為導致殘障，原告
    所受精神上痛苦不亞於自身人格權受侵害，現今法律雖無明
    文規定財產權受侵害得請求非財產上損害賠償，然本件犬隻
    對原告具有情感上之重要性，不能以一般財產權視之，就此
    原告主張類推適用民法第195條關於人格權受侵害，得請求
    非財產上損害賠償之規定，請求被告賠償原告精神上之損害
    1 元。
四、綜上，原告依不完全給付及侵權行為之規定提起本訴，並聲
    明：(一)被告應給付原告723,271元，及自起狀繕本送達之翌
    日起至清償日止，按年息5%計算之利息；(二)原告願供擔保，
    請准宣告假執行。
、被告則以：
一、對於原告所提「臺北名人動物醫院甲○○醫師診斷文件」說
    明如下：
　(一)訴外人甲○○醫師沒有見過術前和術中的Titan，如何評估
  　該犬之股骨神經或坐骨神經系統在術前和術中已經傷害？又
    人工關節手術的併發症是神經廢用症（neuropraxia），它
    的表現是該腿癱瘓成腳掌背部向下，這是可恢復的併發症，
    但是Titan呈現的是膝關節收縮彎曲的，股骨神經由第四、
    第五到腰椎間和第一薦椎分佈到大腿前方而坐骨神經是由第
    五、第六腰椎間和第一薦椎分佈到大腿後方，只有說明內側
    痛覺消失，沒說明部位和範圍，真正哪一段的神經受傷也沒
    說清楚，單獨使用神經學理學檢查，因為膝關節硬化會影響
    膝蓋骨反射的測試降低或消失，影響判讀，所以診確度有待
    商榷。
　(二)人工關節置換手術的目的是解決關節疼痛和改善行走功能，
  　當髖關節有疾病引起疼痛，而膝關節經評估只有關節硬化活
    動範圍變小的問題，被告認為同時治療是正確的，因為膝關
    節的硬化只要復健就有機會恢復，兩個關節都會疼痛，只治
    療一個關節對功能障礙的腳幫助不大，也不是一個醫生對於
    疾病應有的治療方式，所以採取同時進行，以解決Titan的
    痛苦，方法及時機並無不妥。
　(三)從人工關節製造廠商的手術規則手冊內得知，骨水泥只要在
  　Ｘ光片腹背照和側照各有2mm的空間就已足夠，而這個測量
    應使用原版Ｘ光片才正確，因為電子檔X光片可以放大縮小
    ，所以從電子檔來評估是錯誤的評估方式，除非影像檔有尺
    規作對照，且外國的評估也沒有提到此問題。
　(四)骨水泥是一種液態的東西，它被用來固定人工關節的植入物
  　於關節窩和股骨骨髓腔內，只要有一點小破洞就會滲出關節
    窩外，容易從Ｘ光片看到或是灌入時溢出進入周圍的軟組織
    內，沒清乾淨也容易被認為有關節窩的破裂，在人工關節製
    造公司的官方網站和教材裡公佈的成功案例中也可以看到骨
    水泥滲出關節窩外的Ｘ光照片，這證明關節窩磨破骨水泥的
    滲出不影響手術的成功率。術後一個半月的Ｘ光片還可以明
　　顯看出關節窩完好，人工關節沒有向關節窩背側方移位。
　(五)甲○○把術後Ｘ光片當成術後一個月的Ｘ光片，而術後一個
  　月Titan還沒有回診，從收據及被告所提出之病歷可知，最
    後回診時間是93年3月31日，距離93年2月17日剛好一個半月
    ，任何人都無法從剛手術的Ｘ光片看出感染和骨頭重塑，更
    何況術後的細菌培養為陰性，這些變化是幾週後才可能從Ｘ
    光片看出，甲○○的評估中指出可以看出感染和術後週邊反
    應及術後感染引起骨頭重塑，是為不實的評估。
二、否認原告所提出之Dr.Olmstead之評估報告確為Dr.Olmstead
    所寫。縱該報告為其所寫，但因其缺乏犬隻在被告處療治過
    程之完整病歷及X光片報告，評估自失準確。
三、就證人乙○○關於「是否看出犬隻有皮膚病方面」之證詞可
    知，本件犬隻在被告實施手術前，並無皮膚潰爛情形，而且
    被告實施手術後，亦有作細菌培養，顯示亦無遭受細菌感染
    。就骨水泥不足問題部分：在證人乙○○「Yellow的腳步」
　　一書中第146、164頁之Ｘ光照片亦有骨水泥溢出到骨盆腔中
  　，可見證人乙○○自己所實施之人工關節置換手術也有因手
    術時造成髖關節內側硬骨穿透，導致骨水泥溢出內側硬骨至
    骨盆腔內。且證人乙○○忽略手術中難免會發生關節破裂造
    成骨水泥溢出，故不能以骨水泥溢出就認為骨水泥不足，否
    則證人乙○○所參與之人工關節手術亦有骨水泥溢出情事？
    又骨水泥若不足，並不影響手術之成功以及人工關節的穩定
    度，此亦可參考「Yellow的腳步」中之犬隻即可得知。
四、就背側硬骨被磨掉的問題方面：
　(一)證人甲○○與證人乙○○就是否看到背側緣的硬骨方面所證
  　不一。證人丁○○在93年6月24日Ｘ光片還有看到左邊髖關
    節背緣有骨折，這似乎證明背側緣還是有硬骨存在，但依照
　　證人乙○○所言背側緣若沒有硬骨存在，那怎麼可能會發生
  　骨折。
　(二)髖關節的關節窩為半圓形的凹槽，人工骨水泥變硬前為液體
  　，人工關節窩在骨水泥未硬前必須壓入關節窩，如果背側緣
    硬骨被磨掉，骨水泥必定大量露出關節窩的背側緣，然依被
    告93年2月17日術後X光側照，幾乎沒見到骨水泥漏到關節窩
    背側緣，因為人工關節窩必須靠背側硬骨支撐，若是背側硬
    骨被磨掉就無法支撐，因此應再做一次手術，將關節窩的植
    入物摘除，然依證人丁○○卻證稱：未將關節窩摘除，且犬
    隻之疼痛亦與關節窩的植入物無關，是以證人乙○○認為背
    側緣硬骨已遭被告部分磨掉，以致看不到硬骨存在，顯有違
    誤。
　(三)Ｘ光片在姿勢和焦點位置不同的情況下會有不同的可見範圍
  　，參照證三所附照片，照片的焦點和髖關節的姿勢不同，一
    張可以見到完整的關節窩背側硬骨，另一張卻無法見到，被
    告的人工關節Ｘ光片，也可以見到相同情形，所以單憑93年
    3月術後一個半月的Ｘ光片來判定關節窩背側緣的硬骨不存
    在，根本不恰當。
五、就骨髓炎部分：
　(一)鑑定報告判定該犬隻有骨髓炎病變，惟醫學文獻所示（證四
  　）骨髓炎的原因是微生物感染骨頭，其處理方式是必須作細
    菌培養和藥物敏感試驗，再選擇正確的抗生素治療，同時需
    要把鬆動的植入物手術摘除，但證人丁○○證稱有懷疑感染
    ，但卻亦稱沒有直接證據；而證人甲○○稱已有感染跡象，
    由上可知：
    1.該犬隻在93年6月24日已有骨髓炎發生，該骨髓炎是細菌
      感染造成的，是以證人丁○○懷疑有遭受感染，而證人甲○○更以「骨水泥已經空掉」為據，認定有細菌感染。
    2.然甲○○及丁○○為診斷出犬隻已有骨髓炎病變，且已認
      定有遭受細菌感染，竟未作細菌培養，更未給予犬隻抗生
      素治療，卻遲至93年11月29日才給予抗生素並取出部分植
      入物，在93年6月24日第一次診療迄至93年11月29日給予
      抗生素及手術取出植入物前，在漫長的五個月間，因甲○○及丁○○的疏失行為而導致犬隻無法恢復走路。
    3.證人丁○○及甲○○係為原告治療犬隻之人，證人乙○○
      係與丁○○及甲○○共同參與另支犬隻關節置換手術之團
      隊，故渠等證詞難免偏頗。因此鑑定報告中第四段（1）
      認為懷疑感染卻未給予任何抗生素認為「有瑕疵但無疏失
      」，對於未診斷出「骨髓炎」且未做細菌培養並立即給予
      抗生素治療等相互關連之行為，避而不談，顯見其說詞難
      以服人。
六、原告之犬隻在被告手術前已經跛腳，就醫診斷為髖關節結構
    不全症與膝關節硬化功能不全及肌肉萎縮，所以人工關節置
    換手術後，還需要作復健使膝蓋功能與肌肉萎縮恢復正常。
    且被告在實施手術後，所為之細菌培養，顯示並無細菌感染
    狀況，在93年3月31日以後只要對犬隻多作復健即可正常活
    動，然原告未將犬隻帶來診治，且在93年4月1日至93年6月
    24日間因不詳原因造成骨折及細菌感染所引發之骨髓炎，以
    致該犬隻無法正常走路，因此被告應無疏失等語置辯，並聲
    明：(一)原告之訴及假執行之聲請均駁回。(二)如受不利判決，
    願供擔保請准免為假執行。
肆、本件依民事訴訟法第270條之1第1項第3款規定，整理並協議
    兩造不爭執事項暨簡化爭點為：
一、兩造不爭執之事項
　(一)被告診斷原告之犬隻（Titan）為「髖關節結構不良症及膝
  　蓋硬化可能因為被固定過久所致」，經被告實施「人工關節
    置換手術」，建議長期復健。
　(二)原告之犬隻在被告之診所就診，支付醫療費用共計125,100
  　元。
二、兩造爭執要旨：
　(一)被告對原告之犬隻（Titan）所作之醫療是否有過失或不當
  　？
　(二)如有不當，原告請求之復健費用及非財產上損害賠償是否有
  　理由？
伍、本院得心證之理由：
一、原告主張被告對原告所有之犬隻Titan（下稱系爭犬隻）有
    醫療疏失，主要論據在於：(一)被告手術不當，造成髖關節內
    側硬骨磨穿，導致骨水泥溢出內側硬骨至骨盆腔內，致骨水
    泥不足；(二)被告手術不當，致磨穿系爭犬隻背側硬骨；(三)系
    爭犬隻術後遭感染併發骨髓炎病變，導致系爭犬隻無法正常
    走路等語。茲分別說明如下。
二、被告之手術是否磨穿系爭犬隻之髖關節內側及背側硬骨，造
    成骨水泥溢出？
　(一)本件經送國立中興大學鑑定結果，認：在術後立即的Ｘ光片
  　中，由93年2月17日之側照可見髖關節背側緣上方出現骨水
    泥，以及腹背照亦可見骨水泥出現在骨盆腔中。由此顯示，
　　當初主治醫師認定灌入之骨水泥是足夠的，但由於已有部分
  　跑出關節腔外可能導致骨水泥的不足。由術後的Ｘ光片，可
    見部分骨水泥已超出髖關節內側皮質，由此推論術中已造成
    髖關節內側硬骨穿透，才會導致骨水泥超出內側硬骨至骨盆
    腔內，且由93年2月17日腹背照Ｘ光片所示，骨盆腔內已見
    高密度物質，應是內側硬骨已有部分被穿透所造成；至於髖
    關節背側緣部分，93年2月17日之側照Ｘ光片，因雙側髖關
    節出現大部分重疊現象，故無法判定當時背側緣是否已出現
    硬骨磨穿現象，但由93年3月31日術後一個半月的側照Ｘ光
    片中，則未見髖關節背側緣應存在之硬骨，且由93年3月31
    日、93年6月24日、93年7月24日、93年11月29日之側照Ｘ光
    片中，均可見髖寬節窩出現上移現象等語，有國立中興大學
  　95年10月23日興獸字第0952070113號函檢附之鑑定報告書在
    卷可按（詳本院卷(一)第210至213頁）。由前揭鑑定報告可知
    ，系爭犬隻93年2月17日術後腹背照之Ｘ光片顯示，骨水泥
    已超出髖關節內側皮質，骨盆腔內已見高密度物質，而由93
    年2月17日側照之Ｘ光片可見背側緣上方出現骨水泥，另由
    93年3月31日側照之Ｘ光片，未見髖關節背側緣應存在之硬
    骨，由此推論，術中已造成髖關節內側及背側緣硬骨磨穿，
    致骨水泥溢出至骨盆腔內及背側緣上方。
  (二)本院參諸原告提出系爭犬隻93年2月17日腹背照Ｘ光片、93
    年3月31日腹背照及側照Ｘ光片、93年6月24日側照Ｘ光片（
    詳本院卷(一)第24至26頁），其中2月17日腹背照之Ｘ光片可
    見骨水泥出現在骨盆腔內，93年3月31日側照之Ｘ光片，未
    見髖關節背側緣應存在之硬骨等情，核與前揭鑑定報告內容
    相符，且鑑定人乙○○於本院復證稱：背側緣硬骨的部分，
    因93年2月17日側照Ｘ光片因雙腳重疊，故未以該照片為判
    斷依據，93年3月31日的拍攝角度則可以做為判斷依據，從
    該照片中看不到背側緣硬骨等語（詳本院卷(一)第247頁）。
    是以，被告手術後，除Ｘ光片顯示骨水泥溢出至骨盆腔內及
    背側緣上方以外，由93年3月31日術後一個半月的Ｘ光照片
    未見髖骨的背側緣硬骨一情，益證鑑定報告所指髖關節內側
    及背側硬骨遭磨穿等語，應與事實相符而堪採信。
  (三)又前揭鑑定報告就骨水泥是否不足一節，認：在術後立即的
　　Ｘ光片中，由93年2月17日之側照可見髖關節背側緣上方出
  　現骨水泥，以及腹背照亦可見骨水泥出現在骨盆腔中。由此
    顯示，當初認定灌入之骨水泥是足夠的，但由於已有部分跑
    出關節腔外，可能導致骨水泥的不足。由93年2月17日術後
    之Ｘ光片經實際測量後骨水泥所佔空間，在扣除髖關節窩內
    側硬骨後，不足2mm等情（詳本院卷(一)第211至213頁）。參
    以被告亦具狀陳稱：從人工關節製造廠商的手術規則手冊裡
    得知，骨水泥只要在Ｘ光片腹背照和側照各有2mm的空間就
    已足夠，而這個測量應該使用原版Ｘ光片才是正確的等語（
    詳本院卷(一)第51、52頁），益證人工關節置換手術後，人工
    關節與髖關節骨頭之間的空間，應有2mm的空間才足夠。然
    經本院以93年2月17日術後原版Ｘ光片送鑑定結果，認扣除
    髖關節窩內側硬骨後，骨水泥空間不足2mm，因此，系爭犬
    隻因髖關節內側及背側硬骨遭磨穿，致骨水泥溢出，骨水泥
    空間不足2mm一節，亦堪認定。
　(四)又國立中興大學前揭鑑定報告復認為：若髖關節窩被磨破造
  　成骨水泥滲出，是會影響手術的成功率的。理由是骨水泥滲
    出會造成關節窩的骨水泥量未達設定量，且滲出後關節窩內
    骨水泥不均勻，容易增加人工關節的不穩定度等語。而系爭
    犬隻由93年2月17日腹背照Ｘ光片所示，骨盆腔內已見高密
    度物質，應是內側硬骨已有部分被穿透所造成，至於髖關節
    背側緣部分，由93年3月31日的側照Ｘ光片中未見髖關節背
    側緣應存在之硬骨，足認系爭犬隻內側及背側緣之硬骨遭部
    分磨穿，致骨水泥溢出，已如前述，本院復參酌前揭鑑定報
    告指出：由術後93年3月31日一個半月的側照Ｘ光片中，未
    見髖關節背側緣應存在之硬骨，且可見髖關節窩已出現上移
    之現象，在93年6月24日、93年7月24日、93年11月29日的側
    照Ｘ光片中，均可見髖關節出現上移現象等情（詳本院卷(一)
    第212頁）。由此可知，從術後93年3月31日的側照Ｘ光片中
    ，未見髖關節背側緣應存在之硬骨，且可見髖關節窩已出現
    上移等情，足認【髖寬節窩出現上移的原因，係因系爭犬隻
    背側緣之硬骨遭部分磨穿，骨水泥溢出未達設定量，關節窩
    內之骨水泥不均勻，致人工關節不穩定而出現上移情況】，
    應堪認定。
  (五)再者，原告提出系爭犬隻93年6月24日之腹背照Ｘ光片中，
    由系爭犬隻左後腳的人工關節位置，與正常之右後腳關節位
    置相較，其左後腳的人工關節位置明顯向內側移位凹陷，且
    由93年7月24日腹背照Ｘ光片中，系爭犬隻左後腳人工關節
    位置較右後腳正常關節位置為高一情，亦甚為明顯（詳本院
    卷第(一)第27、28頁）。復參以前揭鑑定報告亦指出：系爭犬
    隻於術後93年3月31日的側照Ｘ光片中，已見髖關節窩出現
    上移的情況，則系爭犬隻術後因骨水泥未達設定量，致人工
    關節不穩定出現上移情況，進而影響到系爭犬隻正常行走的
    功能，洵堪認定。至於被告雖辯稱：骨水泥是一種液態的東
    西，只要有一點小破洞就會滲出關節窩外，容易從Ｘ光片看
    到或是灌入時溢出進入周圍的軟組織內，沒清乾淨也容易被
  　認為有關節窩的破裂，在證人甲○○、丁○○合著之「Yell
    ow的腳步」中，其中第146、183頁的照片可證明手術的小狗
    也有骨水泥溢出的情況，鑑定人乙○○亦承認該書中手術的
    小狗有骨水泥溢出的情況，足見骨水泥的溢出與手術的成功
    或失敗並無關係云云。然參諸被告自承：除骨水泥滲出關節
　　窩的情形外，如灌入骨水泥時，溢出進入周圍的軟組織內，
  　沒清乾淨也容易被認為有關節窩破裂的情形等語，佐以被告
    所提證人甲○○、丁○○合著「Yellow的腳步」一書，其中
    第146、183頁的Ｘ光照片雖顯示骨水泥溢出的情形，但係因
    滲入周圍軟組織而未清乾淨，抑或係因磨穿硬骨而溢出骨水
    泥，則未見被告提出相當之釋明，尚難逕以此做為有利其之
    認定。況前揭鑑定報告亦僅指出：若髖關節窩被磨破造成骨
    水泥滲出，會影響手術的成功率，但並未認定骨水泥一旦滲
  　出，即必然造成手術失敗之結果。而本件系爭犬隻因骨水泥
    溢出，致髖關節窩不穩定而出現上移，影響系爭犬隻行走功
    能，已如前述。因此，本件系爭犬隻因術後骨水泥不足，致
    影響系爭犬隻行走功能，兩者間有因果關係，堪以認定，被
    告辯稱骨水泥的溢出與手術成功或失敗並無關係云云，要無
    可採。
　(六)被告復辯稱：由「Yellow的腳步」一書第166頁中，可見鑑
  　定人乙○○、證人丁○○及甲○○均一同出現在照片上，可
    見鑑定人乙○○與證人甲○○及丁○○關係密切，其鑑定內
    容有偏頗之虞云云。然查，本院參酌鑑定人乙○○與證人甲○○及丁○○雖有一定情誼，且鑑定人乙○○亦自承擔任外
    科醫師期間，處理過二件人工關節手術之主治醫師皆係證人
    甲○○等情，惟有關系爭犬隻部分，證人丁○○及甲○○分
    別自93年6月24日及93年7月27日起為系爭犬隻治療，並於93
    年11月29日為系爭犬隻進行手術，故證人丁○○及甲○○開
    始為系爭犬隻治療以後，關於渠等發現系爭犬隻疑似感染後
    所採取之治療措施，是否涉及疏失或不當，方有責任歸屬的
    利害攸關問題。而鑑定人乙○○就系爭犬隻硬骨是否磨穿、
    骨水泥量是否不足及髖關節窩是否上移等問題，係就兩造所
    提供之Ｘ光片及病歷加以研判鑑定，尚難僅以鑑定人乙○○
    與證人甲○○及丁○○熟識一節，即遽認其前揭鑑定內容有
    偏頗之虞。
三、系爭犬隻遭感染併發骨髓炎病變部分
　(一)按當事人主張有利於己之事實者，就其事實有舉證之責任，
    民事訴訟法第277條。又民事訴訟如係由被上訴人主張權利
    者，應先由被上訴人負舉證之責，若被上訴人先不能舉證，
    以證實自己主張之事實為真實，則上訴人就其抗辯事實即令
    不能舉證，或其所舉證據尚有疵累，亦應駁回被上訴人之請
　　求；原告於其所主張之起訴原因，不能為相當之證明，而被
  　告就其抗辯事實，已有相當之反證者，當然駁回原告之請求
    ，最高法院17年上字第917號及20年上字第2466號判例意旨
    參照。
  (二)原告主張系爭犬隻於93年2月17日手術前有皮膚潰爛情形，
  　然被告未處理治癒即施予手術，造成系爭犬隻術後感染云云
    。惟查，前揭鑑定報告雖指出：由於人工關節置換手術為深
    部手術部分，手術當時確定術區為乾淨的且已消毒，可防止
    術中或術後感染情形。若術前術區已有皮膚潰爛情形，應決
    定病因並治癒後，再進行相關手術比較適當等語。然鑑定人
    乙○○於本院證稱：由本件送鑑定的Ｘ光片中，不能看出在
    93年2月17日手術之前，系爭犬隻有皮膚病，由病歷資料亦
    無法看出，最起碼要有圖片等語（詳本院卷(一)第248、249頁
    ）。因此，鑑定人乙○○既證稱無法由病歷及Ｘ光片中看出
    系爭犬隻於93年2月17日手術前是否有皮膚病，其前揭鑑定
    內容顯係就一般性及原則性的手術處理原則答覆，則原告主
    張被告未處理系爭犬隻皮膚潰爛，造成手術感染云云，即屬
    無據。
　(三)原告復主張因被告手術不當，致系爭犬隻術後遭細菌感染併
  　發骨髓炎云云。然查，證人丁○○於本院證稱：我從93年6
    月24日為系爭犬隻看診，診斷時有懷疑感染，但沒有直接證
    據，我是從Ｘ光片股骨髓腔的骨水泥量明顯不夠，股骨的硬
    骨密度不一樣，看起來有增生現象，在觸壓時狗會疼痛，髖
    關節背緣觸壓會疼痛，且無法伸展至正常角度，幫狗伸展左
    大腿時牠會咬人等跡象懷疑有感染，一直到93年11月29日手
    術後採樣，才確定有感染並做治療等語；證人甲○○於本院
    則證稱：我從93年7月24日為系爭犬隻看診，病歷沒有寫有
    無感染，門診當時也無法判斷有無感染，因為系爭犬隻的腿
    無法使用，原因很多種，所以我們定93年11月29日做手術，
    取出判斷後才確定有感染等語（詳本院卷(一)第177至180頁）
    。由證人前揭所述可知，系爭犬隻於93年6月24日雖經懷疑
    「疑似」感染，但並未立即施予積極治療，直至相隔五個月
　　之後，才於93年11月29日為系爭犬隻進行手術，並確定感染
  　骨髓炎。惟本院參酌，自被告於93年2月17日為系爭犬隻施
    行手術起，迄93年11月29日確定系爭犬隻遭感染止，期間已
    相隔九個月。況被告於93年2月17日術後為系爭犬隻做細菌
　　培養結果，並未發現遭細菌感染一節，業據被告提出細菌檢
  　驗報告一份在卷可參（詳本院卷(一)第55至63頁），經本院提
    示上開細菌檢驗報告後，鑑定人乙○○亦證稱：系爭犬隻有
    做細菌培養，但沒有發現長細菌等語（詳本院卷(一)第248頁
    ），益徵本件並無證據足以認定系爭犬隻的感染原因係肇因
    於被告的手術不當。基上，原告主張因被告手術不當致系爭
    犬隻遭細菌感染併發骨髓炎云云，無足憑採。
陸、原告得請求損害賠償之範圍及金額
一、按因可歸責於債務人之事由，致為不完全給付者，債權人得
    依關於給付遲延或給付不能之規定行使權利。因不完全給付
    而生前項以外之損害者，債權人並得請求損害賠償；因可歸
    責於債務人之給付不能，債權人得解除契約並得請求損害賠
    償；民法第227條、第226條第1項、第256條，分別定有明文
    。次按因故意或過失不法侵害他人之權利者，負損害賠償責
    任，民法第184條第1項前段規定甚明。本件被告於手術時，
    將系爭犬隻手背側緣之硬骨部分磨穿，骨水泥溢出未達設定
    量，關節窩內之骨水泥不均勻，致人工關節不穩定而出現上
    移情況，影響系爭犬隻行走功能，已如前述，是被告之醫療
    行為顯有過失，且因其過失行為未能依契約目的治療系爭犬
    隻病症，則原告依前開不完全給付及侵權行為之規定，以起
    訴狀繕本送達被告作為解除契約之意思表示，並請求損害賠
    償，即屬有據。茲將原告得請求損害賠償之範圍及金額說明
    如下：
二、醫療費用部分
　　原告主張已向被告支出醫療費用125,100元，並於93年11月
  　29日因施行手術而於名人動物醫院支出Ｘ光診斷、麻醉、書
    面報告費用3,900元、止痛藥1,400元、手術Total Hip Remo
    ved費用50,000元、住院醫療藥品費14,000元等情，業據原
    告提出中華動物醫院收費明細表、名人動物醫院收費明細表
    在卷可參，且被告對於原告有支付上開費用之事實亦不爭執
    ，堪信屬實（詳本院卷(一)31、31-1、32、35頁）。本件因被
　　告之過失醫療行為，致未能依契約目的治療系爭犬隻病症，
  　則原告請求解除契約，並請求返還已支付之醫療費用125,10
    0元，堪屬可採。又本件因被告過失醫療行為，致系爭犬隻
    於術後人工關節上移，必須再次施行手術治療，原告請求93
    年11月29日於名人動物醫院為系爭犬隻施行手術，其中關於
    Ｘ光診斷、麻醉、書面報告費用3,900元、止痛藥1,400元、
    手術Total Hip Removed費用50,000元、住院醫療藥品費14,
    000元，總計69,300元，經核皆屬必要費用，則原告請求被
    告賠償上開費用，亦屬有據。基此，原告就醫療費用部分得
    請求之金額，共計應為194,400元。
三、復健費用及將來醫療費用部分
　　原告主張其為系爭犬隻支出游泳復健費用部分，期間自93年
  　4月1日至93年6月30日，共計22,800元；針灸治療部分，期
    間自93年4月3日至93年6月21日共計22,870元，93年11月29
    日術後之住院復健費用35,000元、後續追蹤醫療費用77,000
    及游泳復健二年共307,200元等語，並提出收費證明、病歷
    表及名人動物醫院收費明細為憑，然經被告否認有支出上開
    費用之必要性。經查，原告支出上開游泳、針灸等復健費用
    ，係為了治療系爭犬隻之「髖關節形成不良」症（即ＣＨＤ
    ），此據原告於本院陳明：小狗因為有ＣＨＤ的症狀，置換
    人工關節手術後，本來就需要輔以復健來治療，針灸治療也
    是為了改善ＣＨＤ的病症，算是復健的一種，在名人動物醫
    院置換新的人工關節後，為了改善ＣＨＤ的病症，所以住院
    期間及後續有復健的必要等語甚明（詳本院卷(二)第331、332
    頁）。因此，原告支出之游泳及針灸等復健費用，係針對系
    爭犬隻本身罹患之ＣＨＤ病症所為之治療行為，易言之，系
    爭犬隻因罹患ＣＨＤ病症，術後本須輔以復健治療改善膝蓋
    功能及肌肉萎縮情形。另關於後續追蹤醫療費用部分，本院
    參諸名人動物醫院收費明細所載之項目為「關節保護藥品」
    及「Ｘ光追蹤診斷」，而此項支出，亦係因持續追蹤93年11
    月29日術後成果之後續預估支出。則原告請求有關復健費用
    及93年11月29日術後預估之追蹤醫療費用，皆非因被告醫療
    不當所致之支出，其請求被告賠償上開費用，即屬無據。
四、精神慰撫金部分
    原告復主張與系爭犬隻感情深厚如家人，而今該犬因被告之
    不當醫療行為導致殘障，原告所受精神上痛苦不亞於自身人
    格權受侵害，主張類推適用民法第195條關於人格權受侵害
    ，得請求非財產上損害賠償之規定，請求被告賠償原告精神
    上之損害1元等語。惟按類推適用，係就法律未規定之事項
    ，比附援引與其性質相類似之規定，加以適用，為基於平等
    原則及社會通念以填補法律漏洞的方法，倘無法律漏洞，自
    不生類推適用而補充之問題。然參諸民法第195條第1項之規
    定，已明示係就人格法益受侵害時所得請求非財產上損害之
    依據，則該條規定顯已明定就人格權受侵害時方得請求非財
    產上之損害賠償，不生法律漏洞而類推適用補充之問題，是
    原告以系爭犬隻雖為其財產，但感情深厚如家人，請求類推
    適用上開規定請求精神上損害賠償，亦無可採。
柒、綜上所述，原告主張被告因醫療過失，造成系爭犬隻行走功
    能障礙，爰依民法第227條、第226條第1項、第256條、第18
    4條解除契約並請求損害賠償，並請求被告應給付原告194,4
    00元，及自起訴狀繕本送達翌日即94年1月20日起至清償日
    止，按年息百分之5計算之利息，為有理由，逾此範圍之請
    求，為無理由，應予駁回。
捌、本判決原告勝訴部分未逾500,000元，依民事訴訟法第389條
    第1項第5款規定，爰依職權宣告假執行。被告陳明願供擔保
    ，聲請免為假執行，核無不合，爰酌定相當擔保金額併准許
    之；至原告敗訴部分，其假執行之聲請已失所附麗，應併予
    駁回。
玖、本件待證事實已臻明瞭，兩造其餘攻擊防禦方法及舉證，對
    判決之結果已不生影響，爰不一一詳為審酌，併此敘明。
拾、據上論結，本件原告之訴為一部有理由，一部無理由，依民
    事訴訟法第79條、第389條第1項第5款、第392條第2項、第3
    項，判決如主文。
中　　華　　民　　國　　96　　年　　11　　月　　13  　日
                  民事第二庭  法  官  林中如
以上正本係照原本作成
如對本判決上訴須於判決送達後20日內向本院提出上訴狀
中　　華　　民　　國　　96　　年　　11　　月　　13　　日
                              書記官　林柑杏
